【裁判字號】    94,上更(一),362
【裁判日期】    950111
【裁判案由】    殺人等
【裁判全文】
臺灣高等法院臺中分院刑事判決     94年度上更(一)字第362號
上  訴  人  臺灣苗栗地方法院檢察署檢察官
上  訴  人
即  被  告  丙○○
被      告  丁○○
共      同
指定辯護人  黃文皇  律師
上列上訴人等因被告等殺人等案件，不服臺灣苗栗地方法院87年
度重訴字第13號中華民國92年9月9日第一審判決（起訴案號：臺
灣苗栗地方法院檢察署87年度偵字第4067、4426號），提起上訴
，判決後經最高法院發回更審，本院判決如左：
    主  文
原判決關於丙○○部分撤銷。
丙○○連續行使偽造私文書，足以生損害於他人，處有期徒刑壹
年貳月。
其他上訴駁回。
    事  實
一、丙○○為劉玉輝之女婿，受劉玉輝之委託，為劉玉輝管理對
    外貸借款項、收取利息等事宜。劉玉輝於民國（下同）87年
    1月19日晚間8時45分許，經人發現因不明原因遭人殺害死亡
    後，丙○○以警察辦案需要為由，於同日晚間約11時許，至
    劉玉輝位於苗栗縣公館鄉鶴山村11鄰143號之住宅，在徵得
    劉玉輝之家屬同意後，取得劉玉輝所有之相關財產資料1批
    交付警方，警方查驗後發還丙○○。詎丙○○取得上開財產
    資料後，明知其中亞太商業銀行苗栗分行存摺1本（戶名「
    乙○○」、帳號0000000000000000號）、「乙○○」印章1
    枚及「劉玉輝」票據代收存摺1本、「劉玉輝」印章1枚等物
    ，均為劉玉輝所有，劉玉輝死亡後，當然歸屬劉玉輝之全體
    繼承人共同繼承（包含配偶劉徐廷妹、長子劉國治、次子乙
    ○○、三子劉國仁、長女劉碧珍、次女劉凡娟、三女劉碧琴
    等人），竟萌歹念，竟基於意圖為自己不法之所有之概括犯
    意，先於同年1月21日，前往亞太商業銀行苗栗分行，擅自
    在取款條上使用「乙○○」印章而接續蓋用「乙○○」之印
    文6枚，交付銀行之承辦人員辦理定期存款解約、轉帳，而
    將上揭「乙○○」帳戶裡之存款新台幣（下同）250萬元，
    轉入丙○○本人名義在該行所開設之0000000000000號帳戶
    內；又將劉玉輝票據代收存摺內原已辦理託收之支票11張（
    合計63萬8990元），亦同時辦理撤票，擅自在撤票申請書上
    使用「劉玉輝」印章，接續盜用「劉玉輝」印文11枚，轉存
    入丙○○上開同一帳戶供作己有；繼於次日（即1月22日）
    ，再至該銀行於取款條上擅自以「乙○○」之印章蓋用「乙
    ○○」之印文1枚，提領得帳戶內剩餘之現金38萬6千元得手
    ，以上揭方式使銀行行員陷於錯誤，而向銀行詐得錢財（盜
    用印章情形如附表所示），足以生損害於劉玉輝之全體繼承
    人及亞太商業銀行苗栗分行。
二、案經苗栗縣警察局苗栗分局報告臺灣苗栗地方法院檢察署檢
    察官偵查起訴。
    理  由
壹、有罪部分：
一、訊據上訴人即被告（下稱被告）丙○○坦承於前開時間有至
    亞太商業銀行苗栗分行辦理上開「乙○○」定期存款帳戶之
    解約及將「劉玉輝」票據代收存摺內原已辦理託收之11張支
    票辦理撤票，然後將解約之250萬元及辦理撤票後之11張支
    票轉存入其本人名義在該行所開設之0000000000000 號帳戶
    內，嗣於翌日又至前開銀行，以被害人「乙○○」之名義偽
    造提款單後，提領上開定期存款帳戶內剩餘之現金38萬6 千
    元等事實不諱，惟矢口否認有詐欺及行使偽造私文書等犯行
    ，辯稱：係伊妻劉凡娟於案發前一天晚上叫伊第二天陪伊岳
    母劉徐廷妹去銀行辦事情，第二天伊才去，因10天前伊岳父
    劉玉輝交給伊一些印章等資料，伊沒有去整理，於是伊那天
    去的時候，順便辦理，轉帳後伊是要將上開財物交給他們去
    處理，伊並沒有要貪之意思。至辦理上開11張支票撤票之事
    ，伊有跟伊岳母講，因為伊岳母沒有帶代收簿，所以才存到
    伊之代收簿。另於翌日（即同年1月22日）至上開銀行提領
    之現金38萬6千元，係要給人家的云云。
二、經查：
  (一)被告丙○○雖辯稱上開存摺、印章係被害人劉玉輝於生前約
    10日前，由被害人劉玉輝親自交給伊整理云云。惟為證人劉
    國仁於原審審理時所否認，證人劉國仁並陳稱：「我雖有陪
    被告至該工地見過被害人劉玉輝，然對被害人劉玉輝有無交
    付存摺、印章，皆未親眼目睹」等語。按：
    (1)被害人劉玉輝生前對金錢之事極為謹慎小心，有關存摺、
      印章等物總是由被害人劉玉輝親自保管，業據被害人劉玉
      輝之家屬劉徐廷妹等人於原審證述綦詳，是依被害人劉玉
      輝之習慣，上開存摺、印章自不可能長期交付被告持有，
      被告此部分所辯，並不足取。
    (2)依扣案之「乙○○」存摺內容，該帳戶內之存款自86年6
      月5日起，並無鉅額現金出入，至86年10月6日時，帳戶內
      現金甚至僅餘35元。嗣後除87年1月9日時，曾有一筆轉帳
      3萬元外（當時現金總額為3萬1964元，故轉帳後僅餘1964
      元），其餘至死亡時止，均無何重大異動。被害人劉玉輝
      既係倚操作貸款牟利為生，對此帳戶情形當甚為明瞭，則
      於生前10日前，何有交付被告該存摺以「整理薄子」之必
      要？況「整理薄子」僅須刷摺即可，依銀行實務，若僅係
      刷摺，又何有必要同時交付印章？
    (3)縱前揭1月9日之「轉帳」，係由被告辦理，則被告上開所
      辯或言之成理，然既係「轉帳」，則被告何以供稱係「整
      理薄子」？且既係「轉帳」，則1月9日顯已辦理完畢，依
      被告與被害人劉玉輝間常相往來之頻繁情形，又何有「因
      尾牙辦桌沒空而忘了去辦，致尚未歸還」之可能？
    (4)尤以被害人劉玉輝遭殺害前晚，曾在其住宅與被告就對外
      貸借款項、利息等帳目對帳，業據被告及證人劉徐廷妹分
      別陳明在卷，而彼2人對外貸借款項，均係利用「劉玉輝
      」、「乙○○」名義之帳戶及票據代收摺以為紀錄，是若
      對帳，則「乙○○」之帳戶存摺於對帳現場應屬不可或缺
      ，何有自1月9日起仍留存於被告手中之可能？足見被告所
      辯，既未能依劉國仁之證詞以實其說，而依其他證據又均
      證被告所辯違反事理，其所辯：「存摺、印章係被害人劉
      玉輝生前交付」云云，即無可採。末參被告係於被害人劉
      玉輝經人發現死亡後之數小時（即1月19日晚間11時許，
      參見被告87年2月25日警訊筆錄），在被害人劉玉輝家中
      ，以須交付刑警調查案情為由，於被害人劉玉輝床下之鐵
      盒子內取得帳冊、存摺等相關物件1批，並對在場之家屬
      指名要找「亞太銀行」之存摺而打電話問劉國仁（尚停留
      於至公路發現屍體現場），結果在被害人劉玉輝身上果發
      現「劉玉輝」名義之亞太銀行存摺1本（經原審比對照片
      上存摺表面之血痕與扣案之「劉玉輝」存摺表面特徵相符
      ，印證該被害人劉玉輝身上所發現之存摺應為「劉玉輝」
      名義之存摺無訛，以上有劉國仁具名領取遺物之收據1紙
      及遺物照片1幀在卷可考），從而在家屬同意情形下將一
      干物件帶走，送交警方等情，亦據被告供認屬實，且經證
      人劉凡娟、劉碧琴、劉徐廷妹、劉國仁等人在偵、審中證
      述在卷，並經證人即苗栗分局刑事組警員丁宋豪於原審證
      述稱：「這些是被告提供的」等語無訛（參見原審89 年7
      月12日調查筆錄）。被告既係應警察辦案所需而指名要找
      亞太銀行之存摺，則「乙○○」名義之存摺，被告當不致
      有所遺漏，而在屍體現場之存摺、印章既為「劉玉輝」名
      義，則「乙○○」名義之存摺、印章，顯係被告當晚在被
      害人劉玉輝床下之鐵盒子內取得，始符合情理，起訴事實
      就此部分所為指訴，洵非無據。
    (二)本件被害人劉玉輝以「乙○○」名義，存放於上開亞太商
      業銀行苗栗分行「乙○○」名義帳戶之存款，迄被害人劉
      玉輝於87年1月19日死亡時，原有活期存款1萬7554元及一
      年期定期存款290萬元（自86年3月11日起存，到期日為87
      年3月11日止）。而被告係於被害人劉玉輝死亡後之同年
      1月21日上午，陪同其岳母劉徐廷妹前往亞太商業銀行苗
      栗分行，先由被告將另一本「劉玉輝」本人名義在同銀行
      所存放（帳號00000000000號）之活期存款145萬元，辦理
      提領，轉存於劉徐廷妹在當日開設之新帳戶內；繼在劉徐
      廷妹渾然不知之情形下，將劉玉輝以其次子「乙○○」名
      義開設帳戶內定期存款290萬元，辦理提前解約（解約後
      存款併入「乙○○」活期存款帳戶總額，且因提前解約，
      致利息減少，從而該活存帳戶內之現金總額為288萬6770
      元），再蓋用「乙○○」印文之取款條，將該帳戶內之
      250萬元部分（尚餘38萬6770元），以轉帳方式轉入被告
      丙○○本人在該行所開設之0000000000000號帳戶內；續
      於次日上午再至該銀行，將「乙○○」帳戶內剩餘之現金
      38萬6千元提領一空（僅餘770元）一節，業據證人劉徐廷
      妹證述屬實，復有右揭劉玉輝、丙○○亞太商業銀行苗栗
      分行之存摺2本、出入明細表及提款單影本3紙附卷可稽。
      至於「劉玉輝」帳戶票據代收存摺內原已辦理託收之11張
      支票，係於87年1月21日同時辦理撤票，轉存入丙○○上
      開同一帳戶之事實，亦有撤票申請書11張、票據代收存摺
      及「丙○○」亞太銀行0000000000000號帳戶出入明細可
      參。足見被告既於被害人劉玉輝死亡後之第三日（即1月
      21日），偕同岳母前往前開銀行，就「劉玉輝」本人名義
      之存款145萬元，辦理轉帳於岳母新開設之帳戶名下，則
      其當日之所以前往銀行之目的，即在清理被害人劉玉輝所
      有帳戶之家族財產甚明。惟被告既己至銀行就「劉玉輝」
      名義下之財產，辦理轉帳歸戶之手續，何不同時將實際亦
      屬劉玉輝以「乙○○」名義存放之財產，合併轉帳入其岳
      母同一帳戶，反而逕將「乙○○」帳戶內之存款，私下轉
      入被告自己之私人帳戶？顯有蹊蹺？若被告係考慮被害人
      劉玉輝名義之存款，因被害人劉玉輝之突然死亡，恐導致
      繼承關係複雜而須提前處理，則「乙○○」帳戶與「劉玉
      輝」之帳戶間，名義上本即各自獨立，形式上尚非「劉玉
      輝」名下之財產，對繼承人之繼承財產並無影響，並無同
      時轉帳入岳母同一帳戶之必要，從而「乙○○」帳戶下之
      存款逕予保持現狀，移交與繼承人即可，又何必匆匆轉入
      被告之私人帳戶？況被告當時僅對其岳母劉徐廷妹陳稱：
      「要將乙○○帳戶內之存款轉入劉徐廷妹之帳戶，至要將
      被害人劉玉輝票據代收存摺內原已辦理託收之11張支票辦
      理撤票之事，則隻字均未對劉徐廷妹提及」等情，亦據被
      害人劉徐廷妹於本院審理時陳明在卷（見本院前審卷第
      195頁），詎被告竟逕將「乙○○」帳戶內之存款及「劉
      玉輝」帳戶內原已託收之支票，透過解約、撤票、轉帳等
      重重繁複手續轉入被告自己之帳戶內，甚且於翌日再度前
      往同一銀行，將「乙○○」帳戶內剩餘之38萬6千元現金
      復提領一空，益見被告主觀上具有不法所有之意圖甚明。
    (三)被告丙○○將上開「乙○○」名義帳戶下存款，先後以轉
      帳、提領現金方式轉入其自己之帳戶；及將劉玉輝票據代
      收存摺內原已辦理託收之11張支票辦理撤票，轉存入同一
      帳戶之事實，除未告知其岳母劉徐廷妹外，亦未事先告知
      劉玉輝之其他繼承人或徵得同意乙節，亦據被告丙○○於
      原審自白在卷。至被告丙○○於原審雖另辯稱：伊雖事前
      未告知，然於警察發現其行為前之1月23日曾告知死者長
      子劉國治有關「乙○○」帳戶轉帳情形云云；然證人劉國
      治於偵、審中，已到庭證稱被告自始未曾告知伊有關私下
      轉存一事，伊亦從未就此事與被告有任何討論或商談。伊
      係經警察告知，始知被告上開行為等語；證人劉徐廷妹於
      警詢時稱「（丙○○將乙○○亞太銀行定期存款290萬元
      解約轉帳至其戶頭內，你是否知悉及同意）我不知道，也
      沒有同意」（見相驗卷第172頁），又於偵查中稱「（為
      何銀行帳戶內有250萬元轉入丙○○帳戶）我不知道」（
      見同上卷第252頁）、「（他【丙○○】有無向妳說乙○
      ○的帳戶內290萬元存入丙○○帳戶）他沒向我說」（見
      偵查卷第40頁），復於本院前審稱：「只有講要把劉玉輝
      的錢轉到我的帳戶內」等語（見本院前審卷第196頁），
      劉徐廷妹均證稱伊不知丙○○將乙○○之定期存款解約轉
      帳，以上，均與被告所辯並不相符。況有關被告丙○○將
      「劉玉輝」帳戶內11張支票撤票，轉入被告同一帳戶之事
      實，係經原審調查時甫經查明，足見被告丙○○此部分所
      辯，與事實不符，亦不足取。
    (四)被告丙○○於案發當時為被害人劉玉輝之女婿，且係在繼
      承人面前，合法取得本件之存摺、代收摺、印章，併同被
      害人劉玉輝其他物件交給警方，嗣經警方發回復取得持有
      ，雖當時在場之家屬並未就本件之存摺、代收摺、印章等
      物，逐一授權，然既已概括為交付，則被告丙○○持有存
      摺、印章之初，縱未經繼承人全體之明示同意，仍已經繼
      承人默示之概括允許。而存摺、代收摺、印章本為存款之
      表徵，與存款一體相連，換言之，被告丙○○持有存摺、
      代收摺、印章之初既難謂違法，則在法律上之評價尚難認
      係竊盜。惟被告丙○○在未告知劉徐廷妹及其他劉玉輝繼
      承人之情況下，擅自辦理「乙○○」定期存款帳戶之解約
      ，經而將帳戶裡之存款250萬元，轉存入其本人名義在該
      行所開設之000000000 0000號帳戶內；擅自將劉玉輝票據
      代收存摺內原已辦理託收之11張支票辦理撤票，然後轉存
      入其本人之上開同一帳戶供為己有；繼於翌日又再至上開
      銀行於提款單上擅自盜蓋「乙○○」之印章1枚，偽造提
      款單後詐領上開「乙○○」帳戶內剩餘之現金38萬6千元
      ，顯見被告丙○○係以詐術之方法取得上開款項及支票無
      疑，且足以生損害於乙○○、劉玉輝之全體繼承人及亞太
      商業銀行苗栗分行，核與詐欺罪及偽造私文書罪之構成要
      件該當。
    (五)綜上所述，足證被告丙○○上開所辯顯係飾卸之詞，不足
      採信，是罪證明確，其犯行堪以認定。【按當事人或辯護
      人於法院調查證據時，知被告以外之人於審判外之陳述不
      得為證據之情形，而未於言詞辯論終結前聲明異議者，視
      為同意作為證據，刑事訴訟法第159條之5第2項定有明文
      。本件被告丙○○及其選任辯護人對於證人劉凡娟、劉碧
      琴、劉徐廷妹、劉國仁、劉國治、丁宋豪、劉碧珍等人上
      開於審判外之陳述，並未於言詞辯論終結前聲明異議，，
      視為同意作為證據，且本院審酌該證人言詞陳述作成時並
      非在非自由意志之情況下所為之陳述，認該言詞陳述適當
      ，依同條第1項之規定，自得為證據。】。至於辯護人聲
      請傳喚亞太商業銀行人員到庭作證，本院本審認為此與被
      告丙○○辦理存款解約、轉存是否得到授權之待證事項無
      關，核無傳喚證人調查之必要。
三、核被告丙○○所為，係犯刑法第339條第1項之詐欺取財罪及
    同法第216條、第210條之行使偽造私文書罪。被告丙○○接
    續於「定期存款中途解約通知書」6張上盜用盜用「乙○○
    」印文6枚；又於撤票申請書共11張上，接續盜用「劉玉輝
    」之印章11枚（劉玉輝雖已死亡，然「劉玉輝」印章之所有
    權當然因繼承而歸屬全體繼承人所有），就各該部分之事實
    ，分屬同一犯意下之接續行為，為實質上一罪。又被告盜用
    印章部分係偽造私文書之部分行為，偽造私文書後復持以行
    使，其偽造之低度行為已為行使之高度行為所吸收，均不另
    論罪。另被告先後3次詐欺取財罪及3次行使偽造私文書犯行
    ，均係犯罪構成要件相同，顯係基於概括犯意反覆為之，均
    為連續犯，應分別論以一罪並依法加重其刑。至被告所犯之
    上開詐欺取財罪及行使偽造私文書等2罪間，具有方法、結
    果關係，應依牽連犯之規定從一重之行使偽造私文書罪處斷
    。又詐欺取財部分雖未經起訴，但因與已起訴之行使偽造私
    文書部分，係屬具有牽連關係之裁判上一罪，為起訴效力所
    及，本院自應併予審理。另公訴人雖僅敘及被告詐取上開定
    期存款250萬元部分，而漏未論及其他部分（即於同一帳戶
    擅行提領現金38萬6千元及將劉玉輝票據代收存摺內託收之
    11張支票撤票轉存之事實），然因此部分與已起訴之事實係
    具有連續關係之裁判上一罪關係，亦為起訴效力所及，本院
    亦應併予審理。原審就被告丙○○此部分予以論罪科刑，固
    非無見，惟查：被告丙○○除成立行使偽造私文書部分外，
    應另成立詐欺取財罪，已如前述，原判決認係另成立同法第
    335條第1項之侵占罪，適用法律容有違誤；又被告丙○○犯
    後已償還大部分款項，僅餘8萬元左右未償，業據被害人劉
    國治陳明在卷（見本院前審卷第196頁），原判決未及審酌
    此部分事實，亦有可議。被告丙○○上訴意旨否認此部分犯
    罪，雖無理由，但原判決既有上述可議之處，應由本院將原
    判決關於被告丙○○部分予以撤銷改判（撤銷之效力及強盜
    故意殺人等部分）。爰審酌被告丙○○犯罪之動機、目的、
    手段、所生之危害、犯後已償還大部分款項等一切情狀，量
    處被告如主文第2項所示之刑，以示懲儆。
貳、被訴強盜殺人及竊盜部分：
一、公訴意旨另以：被告丙○○係被害人劉玉輝之女婿，為圖謀
    財產，竟與其弟即被告丁○○基於共同殺人及意圖自己不法
    所有之犯意，於87年1月19日，被告丙○○利用與被害人劉
    玉輝相約至代書處辦理有關賦稅問題之機會，以匿名電話向
    被害人劉玉輝承租房屋之方式，於同日上午10時許，被告丙
    ○○、被害人劉玉輝分別駕車離開代書事務所後，被害人劉
    玉輝乃依約前往苗栗市○○路401號屬其所有已張貼招租之
    房屋，嗣被害人劉玉輝打開房門，進入屋內，竟被伺伏多時
    之被告丁○○持尖刀刺殺其胸部多刀，造成被害人劉玉輝左
    胸部氣血胸，失血過多，當場死亡。被告丙○○得知被害人
    劉玉輝已死亡後，於同日23時許，前往苗理縣公館鄉鶴山村
    11鄰143號劉玉輝住處房間內，利用應付刑警查案需索取資
    料為藉口，竊取原屬劉玉輝所保管戶名乙○○、帳號000000
    0000000000號亞太商業銀行苗栗分行之存摺1本及乙○○之
    印鑑1枚，被告丙○○並於同年月21日至上開銀行，偽造乙
    ○○之取款條，利用轉帳之方式，將乙○○帳戶內之250萬
    元轉入同行自己之帳戶內。因認被告丙○○、丁○○2人另
    共同涉有刑法第332 條第4款強盜故意殺人及同法第320條第
    1項竊盜等罪嫌，被告丁○○復涉有刑法第216條、第210條
    行使偽造私文書之罪嫌云云。
二、按犯罪事實應依證據認定之，無證據不得認定犯罪事實；又
    不能證明被告犯罪者，應諭知無罪之判決，刑事訴訟法第
    154條第2項、第301條第1項前段分別定有明文。次按事實之
    認定，應憑證據，如未能發現相當證據，或證據不足以證明
    ，自不能以推測或擬制之方法以為裁判基礎；又認定不利於
    被告之事實，須依積極證據，苟積極證據不足為不利於被告
    事實之認定時，即應為有利於被告之認定，更不必有何有利
    之證據（最高法院30年上字第816號、40年臺上字第86號判
    例參照）。公訴人認被告丙○○、丁○○2人另共同涉有強
    盜故意殺人及竊盜（被告丁○○復涉有行使偽造私文書）等
    罪嫌，無非係以上開犯罪事實，業據被害人劉玉輝之家屬劉
    徐廷妹、劉國治、乙○○、劉國仁、劉碧珍、劉凡娟、劉碧
    琴、詹宏墓、詹士昌及證人邱紹池等人供述綦詳，且被害人
    劉玉輝之死亡，並經檢察官督同法醫師勘驗屬實，並製有勘
    驗筆錄、死亡證明書、驗斷書等附卷可憑。又現場蒐證採得
    煙蒂之HLA-DQa及PM型別與被告大偉之唾液經ＤＮＡ鑑驗結
    果相符等為其論據。惟訊據被告丙○○、丁○○2人均矢口
    否認有強盜故意殺人及竊盜等犯行，被告丙○○辯稱：伊當
    日上午9時30分許，與被害人劉玉輝前往苗栗市土地代書楊
    得志事務所，約10時許離開後，伊即前往東即伊所經營之筆
    架山土雞城餐廳（位於苗栗縣公館鄉鶴岡村）上班。當日中
    午該餐廳有人辦理三桌尾牙，伊擔任廚師很忙，直至下午約
    2、3時許始離開餐廳，而回至其位於苗栗市○○街136巷20
    號家中休息。下午4時許再回餐廳待至晚間6時許，因接獲劉
    碧琴電話，始知被害人未返回家中。故伊自代書事務所與死
    者分手，即未再見到被害人，亦不知被害人係遭何人所殺害
    云云。被告丁○○則辯稱：伊受僱於「鼎欣保全股份有限公
    司」，被分派在新竹縣湖口鄉之「佐騰製藥公司」警衛室工
    作。87年1月18～20日3天，伊均在休假，停留於新竹縣新豐
    鄉○○路51號4樓租住處。87年1月19日，伊係於9時許起床
    後，至住處附近自助洗衣店（經查為新竹縣新豐鄉○○街10
    號）洗衣服，然後至新竹縣竹北市○○路472 號「鉅將汽車
    音響店」，查問汽車音響是否修好，嗣又開車回新竹縣湖口
    鄉「佐騰製藥公司」警衛室，與同事謝明光聊天，迄上午11
    時許始離開並回住處休息；次日下午則至新竹少年監獄探望
    弟弟謝大國，於16時許始離開。伊與被害人劉玉輝素非熟識
    ，亦無仇恨，且從未去過被害人陳屍之苗栗市○○路住宅現
    場，實不知何以會在被害人陳屍處二樓，發現與伊ＤＮＡ型
    別相同之煙頭，伊並無上開犯行云云。經查：
  (一)被害人劉玉輝係於87年1月18日晚間，與被告丙○○在被害
    人位於苗栗縣公館鄉鶴山村11鄰143號住宅處對帳，當晚談
    及被害人長女劉碧珍位在苗栗市○○路401號住宅（時為空
    屋，即本案殺人現場）尚有稅金10餘萬元未清，遂由被告丙
    ○○與土地代書楊得志聯絡，約定由楊代書先代為繳納，日
    後再予結算。嗣於次日上午，被害人劉玉輝又改變主意，決
    定親自前往楊代書處，乃通知被告丙○○連絡楊代書後，於
    同日上午9時25分許，與被告丙○○先後來至楊代書事務所
    ，迄10時許與被告丙○○一同離開。因至晚間被害人劉玉輝
    一直未返回寓所，家屬劉碧琴（被害人之三女）開始連絡其
    他家屬共同尋找，長女劉碧珍在新竹縣湖口鄉工作處所接獲
    劉碧珍之求援電話後，憶起上午曾見到被害人機車停留於上
    開至公路宅前，乃電話轉知家屬劉國仁（次子）、乙○○（
    三子）前往，並由劉碧珍電話囑託渠所委託租售該屋之仲介
    人邱紹池，持遙控器至該處為劉國仁、乙○○開門，始於同
    日晚間8時45分許，經邱紹池、乙○○、劉國仁3人於該空屋
    一樓客廳，發現被害人陳屍於該處而報警調查，嗣經苗栗分
    局刑事組人員現場勘驗並搜尋證據後，在現場發現長壽香煙
    2包；屍體躺臥之處左小腿側身發現殘缺鞋印2枚；二樓櫥櫃
    玻璃面查獲不完整指紋2枚；又在二樓樓梯口附近發現殘餘
    之「萬寶路」牌煙頭八支等物。同月23日上午經檢察官會同
    刑事警察局法醫吳木榮進行解剖，發現被害人身上共有20
    處刀傷，主要分佈於左胸、左腋、腹部、左鼠蹊、左手掌和
    左背部，計被刺殺16次。致命傷為左胸，有5處，其中3處深
    及心臟，造成死者快速死亡。兇器為單刃尖刀，刃寬應為3
    ～4公分、長約16.7公分（兇刀未尋獲）。死亡時間應為1月
    19日上午10～12時之間。兇手應係慣用右手，身高與被害人
    相仿，有可能矮於被害人，縱高於被害人，亦不致超過15
    公分以上。本件應係突發性的正面攻擊，刀傷顯為使用同把
    兇器造成等情，均經證人劉碧琴、劉碧珍、乙○○、劉國仁
    、楊得志、邱紹池、丁宋豪及被告丙○○等人分別於偵、審
    中供證在卷，及法醫吳木榮90年2月15日於原審調查中口頭
    補充說明無訛。此外，並有臺灣苗栗地方法院檢察署相驗案
    件報告表、驗斷書、苗栗分局文山派出所相驗案件初步調查
    報告表、現場略圖、現場及解剖照片38幀、苗栗分局0119專
    案偵查報告、檢察官勘驗筆錄、解剖筆錄、相驗屍體證明書
    等附卷可稽。
  (二)現場查獲之跡證，除「萬寶路」煙頭8支，其中（編號一）
    之1支煙頭經送內政部刑事警察局為ＤＮＡ型別鑑驗結果，
    核與被告丁○○唾液之HLA-DQa及PM型別相符，有內政部警
    政署刑事警察局87年3月26日刑醫字第19599號、87年5月1日
    刑醫字第26748號在卷可考外，其餘現場查獲之長壽香煙
    2包，事後業經查證為發現屍體之家屬於現場所遺留，與本
    案無關，業經證人乙○○、劉國治、劉國仁等人於原審審理
    中證述明確；現場二樓櫥櫃玻璃面查獲之指紋2枚，因紋
    路特徵點不足，經苗栗縣警察局鑑識組送請鑑定，認為無法
    比對；屍體躺臥處發現之鞋印2枚，因僅有鞋根部分且形
    狀殘缺，其廠牌、規格、尺寸均無從辨認，雖經警察局刑事
    組人員勉強測繪鞋印圖形，而於市面查訪，惟因係比照測繪
    ，其精確度本即可疑，致查無所得；且依據該不完整之鞋根
    印跡，尚無從還原或推得著鞋之人之身高、體型等情，均據
    苗栗縣警察局苗栗分局刑事組丁宋豪、苗栗縣警察局鑑識組
    長郭宗明在審理中證述無訛，復有內政部警政署刑事警察局
    90年9月12日刑鑑字第186980號函（附照片4幀）附卷可稽
    。另依現場所見，被害人身上之財物並未短少，其身上所
    帶之皮夾、現金1100元、支票1張與手上之手錶均留在現場
    （含劉玉輝身分證、健保卡、存摺、現金、鑰匙、帳單、支
    票：：等物，參見遺物具領物品清冊及本院前審卷第362頁
    照片），且於查獲後未久即發還家屬，並未扣案（亦無從續
    予查證比對）；另扣案之「乙○○」亞太銀行存摺1本封
    底、封面，因家屬認為上面有經水洗痕跡，顯有可疑，而於
    審理中送內政部警政署刑事警察局鑑定，經查並無血跡反應
    ，有內政部警政署刑事警察局91年8月2日刑醫字第09101614
    92號鑑驗書可證；又原審經被害人家屬之同意，於被害人
    家屬在92年4月17日，循民俗撿骨時，取具被害人屍骨左、
    右手指甲各1枚，送交內政部警政署刑事警察局抽取ＤＮＡ
    為型別檢測，並未發現其他型別，亦有內政部警政署刑事警
    察局92年5月15日刑醫字第19599號鑑驗書可稽；於審理中
    ，原審經附帶民事訴訟（原告為被害人之全體繼承人）二造
    之聲請，且經被告丙○○、丁○○，與張世郎、李逢光等4
    人之同意，延請國內精神心理分析之專家陳勝英醫師，就上
    開被告丙○○、丁○○2人與證人張世郎、李逢光所供、證
    情節，依據精神心理醫學所肯認之催眠方法詳予驗證，惟鑑
    定結論認為：因時間過久，當事人之記憶可能業經扭曲，已
    無從確認各該陳述情節是否真實等語，亦有陳勝英醫師92年
    7月28日之鑑定報告1紙附卷可參。從而，本件公訴人認被告
    等涉有上開強盜故意殺人罪嫌，經核除上開遺留於現場之（
    編號一）「萬寶路」煙頭1支外，其餘並無積極之直接證據
    堪資佐證。
  (三)有關被告丙○○與被害人在案件發生前晚，與楊得志代書約
    定，稅金先由楊代書代繳，嗣至1月19日當日上午，楊得志
    在苗栗地政事務所洽公時，又接獲丙○○之電話，表示被害
    人將親自前來事務所面談，而約定於9時30分在苗栗市○○
    街1巷1弄9號代書事務所見面。嗣於9時25分許，被害人先到
    ，被告丙○○亦約於數分鐘後到場，迄10時許由被告丙○○
    與被害人一起離開。嗣後被告丙○○於上午10時30分前已來
    至苗栗縣公館鄉渠所經營之「筆架山餐廳」，因當日中午，
    該餐廳承辦客人委辦之酒宴3桌，證人李逢光竟較平常晚到
    而於10時30分始抵達，致遭被告丙○○責罵。迄下午2時30
    分許，餐廳清理完畢後，被告始離開返回其新東街住處等情
    ，亦經證人楊得志、謝世桂、李逢光等3人於偵、審中證述
    明確，經核與被告丙○○之供詞相符，並有當日餐廳辦桌之
    估價單、現金收入、支出傳票、收據等附卷可稽。而丙○○
    於返回新東街住處後，迄當日下午4時許再前往筆架山餐廳
    ，俟至晚間6時許，先後接獲劉碧琴、劉凡娟之尋問電話，
    從而亦打電話予楊代書查詢被害人下落，並於回到苗栗市劉
    玉輝住所，與劉碧琴一組，相偕前往劉碧珍住處找尋等情，
    亦據證人劉碧琴、劉凡娟於偵審中證述在卷，經核與被告供
    述一致，復與扣案之電話通聯紀錄相符。至被告丁○○於本
    案發生當日上午，前往自助洗衣店洗衣及查詢汽車音響一節
    ，因自助洗衣店並無人看店，無從查證；而「鉅將汽車音響
    店」負責人邱家聲則證稱：被告丁○○確有將音響送修，亦
    曾前往查問是否修好無誤，只是時間是否在87年1月19日，
    伊則不敢確定等語，均經苗栗分局刑警隊小隊長鍾興民於87
    年5月12日率同被告丁○○親身履勘各該處所查證，製成筆
    錄在卷（見相驗卷第155頁）。稽諸上述，被告丁○○於87
    年1月19日上午10時前之確實行蹤雖因上開原因仍屬不明，
    然有關被告丁○○確係在休假期間，並於1月19日上午約10
    時許，返回「佐騰製藥公司」警衛室，與同事謝明光聊天乙
    節，業迭經證人即被告丁○○之同事謝明光於87年5月12日
    警訊及原審88年1月27日證述明確（見相驗卷第212頁；原審
    卷第一宗第50頁），復有「鼎欣保全股份有限公司」87年1
    月份勤務輪值表在卷可參。而有關謝明光之證詞是否可信，
    原審為期慎重，曾送請法務部調查局就證人謝明光之證詞為
    測謊鑑定，嗣經鑑定認為無情緒波動反應，研判並未說謊一
    節，有法務部調查局90年10月16日陸三字第90131588號測
    謊報告書附卷可稽，益見證人謝明光上開所陳，與事實相符
    ，堪足採信。【按92年1月14日修正通過之刑事訴訟法於同
    年9月1日施行前，已擊屬於各級法院之案件，其以後之訴訟
    程序，應依修正刑事訴訟法終結之。但修正刑事訴訟法施行
    前已依法定程序進行之訴訟程序，其效力不受影響，刑事訴
    訟法施行法第7條之3定有明文可資參考。證人謝明光於87年
    5月12日警訊及原審88年1月27日作證，已就上開可得為證據
    之證據，依法定程序為調查，依上開說明，其修正刑事訴訟
    法施行前已依法踐行之訴訟程序，其效力當然不受影響而有
    證據能力。至於證人謝明光於本院前審審理期日並未到庭，
    而於93年8月27日準備程序，檢察官並未到場，由本院前審
    受命法官向被告及刑事附帶民事訴訟案件之原告詢以：本院
    預料證人謝明光於審判期日無法到庭，將期前訊問證人謝明
    光，有何意見？經被告及辯護人稱「沒有意見」後，逕由受
    命法官訊問證人謝明光，該證據之取得，違反刑事訴訟法第
    279條第1項、第276條第1項規定即屬違背法定程序，本院本
    案認無證據能力，合予敘明】。
  (四)被害人遭人殺害之發生時間，依被害人之最後行蹤與法醫鑑
    定之結果，既經認定為「1月19日上午10～12時」之間，而
    被告丙○○又經證人證明係於上午10時許，即離開苗栗市○
    ○街之代書事務所，並於10時30分以前抵達公館鄉鶴岡村之
    筆架山餐廳，則二者間之時間差未逾30分鐘。扣除必要之行
    車期間（依通常速度約10分鐘）後，其所餘時間實剩餘無幾
    。而本件被害人劉玉輝遭人殺害之死狀甚慘，不僅現場地面
    有大量之血跡散佈，牆壁上亦濺有血痕，衡以當時兇手持刀
    砍殺死者16次，被害人亦有舉手抵抗之跡證，則兇手之外觀
    或衣著，依理於行凶後應必沾有死者之血跡，非經清洗、更
    衣，依當時正值白日，且地處市衢之時空環境，實無可能從
    容逃逸而竟未經發覺。尤以被告當日既身為廚師，中午尚須
    辦理3桌酒席，以被告與被害人間之特殊關係，於甫行凶殺
    人後仍能從容進行廚房內各種食材之烹調料理工作，衡情亦
    顯為常人所難能。次就被告丁○○而言，渠於1月19日上午
    10時前之行蹤，固難以查證，然證人謝明光之證詞，既無瑕
    疵可指，且與被告丁○○所供內容相符。而被害人遭人殺害
    之87年1月19日上午10時許，被告丁○○既經證明仍在新竹
    縣湖口鄉之「佐騰製藥公司」警衛室，則與苗栗市○○路間
    ，二者行車時間至少尚有40分鐘以上之距離，顯然不可能同
    時在殺人現場。從而被告丙○○、丁○○二人顯均有極為堅
    實之不在現場證明，難謂與本件殺人案件有地緣上之關係。
  (五)按刑法第332條第4款之強盜而故意殺人罪，係以強盜而故意
    殺人為構成要件，然本件犯罪現場被害人之財物既未顯著短
    少，其他又無積極證據足認被告有何強盜之行為，公訴人逕
    論以「強盜殺人」罪名，即有未洽。況本件就被告丙○○部
    分，依現場所蒐集之跡證，尚無任何積極證據足證被告丙○
    ○有在現場；而被告丁○○部分，除現場查獲之煙頭1支，
    經核其ＤＮＡ型別與渠唾液相同外，其餘亦無直接證據足認
    渠與被害人之死亡有關。按殘餘煙頭ＤＮＡ型別鑑驗結果，
    固足以證明該煙頭應係丁○○所吸用，然除非得以證明該煙
    頭確係在現場吸用後所剩餘，否則，仍無從逕以該煙頭ＤＮ
    Ａ型別鑑驗結果，逕以殺人罪相繩。尤以現場所查獲之煙頭
    八支，經原審勘驗俱屬經外力捻熄或踩熄造成，並無在犯罪
    現場自然燃燒後之痕跡。參諸現場二樓為瓷磚地面，如係吸
    食後捻熄或踩熄，均應有捻、踩之痕跡；如未經捻、踩而係
    自然燃燒後熄滅，亦應有火烙之痕跡，然綜觀本件證據，均
    無各該煙頭確曾在犯罪現場吸食之證明。從而被告丁○○辯
    稱，並未在行兇現場，或係他人事先預備其所使用剩餘之煙
    頭而佈置於現場以為栽贓等語，即仍有合理懷疑之可能。而
    本件之積極證據，既如上述，僅有現場查獲之煙頭1支，而
    該煙頭1支，非無可能係經第三人故佈疑陣所造成之結果，
    其為訴訟上之證明，自尚未致一般人均不致有所懷疑，而得
    確信其為真實之程度，是尚無從遽為被告丙○○、丁○○等
    2人為有罪之認定。
三、公訴意旨另以：依通常情形，除誤殺或遭精神疾病、躁鬱症
    患者刺殺等偶然事件外，殺人者通常均應有強烈之殺人動機
    或必欲置被害人於死地不可之理由。以本件殺人案件而言，
    被害人係死於封閉之室內，且現場門窗均無外力侵入或破壞
    之痕跡，遺留之犯罪跡證亦甚少，出於誤殺或遭精神疾病患
    者刺殺之情形幾已完全排除，尤以本件殺人現場，死者之安
    全帽尚未脫下，顯然入室未久，且係在並無防備之情形下，
    於近身處遭人突然刺殺20刀，刀刀俱係指向要害，死狀甚慘
    ，堪證本件行凶之人應係出於預謀，且有必欲置死者於死之
    理由。按被害人年過六旬，生活交往單純，日常並未與人結
    怨；當地又係空屋，身上之財物未見短少，是行凶之動機既
    非「仇殺」，亦非「情殺」，又未「謀財」，均甚為顯然。
    而被告丙○○既與被害人生前有共同放貸民間高利之情形，
    是否因此而啟殺機，即非無可能，況被害人死亡當日上午，
    證人劉碧珍（被害人之長女）、張世郎（被害人三女劉碧琴
    之夫）、廖永堂（張世郎之友）均曾目睹被告丙○○之車輛
    曾停放於至公路現場宅前，業據該3人於原審審理中證述在
    卷，且均經測謊證明實在；而被告丙○○歷經內政部警政署
    刑事警察局、法務部調查局2次測謊，均經鑑定有說謊之反
    應。況被告丙○○於案件發生當日復有下列舉措，顯然違背
    事理：(甲)被告丙○○於案發當日下午，即預先打電話至劉碧
    珍住處，向劉碧珍之子詹士昌詢問劉碧珍之住址，又問及外
    公劉玉輝是否有去云云。似乎對嗣後將有尋找劉玉輝之情形
    有所預知？(乙)丙○○於當日晚間知悉劉玉輝失蹤後，經分配
    與劉碧琴一組，準備出發前往尋找劉玉輝。惟尚未出發前，
    即在劉玉輝宅接獲劉碧珍電話，知悉已在至公路發現劉玉輝
    機車之事實，仍無視於劉碧琴之勸阻，執意前往劉碧珍家。
    莫非已知死者已死亡，而心虛情怯，不敢面對現實？(丙)按丙
    ○○既已於下午詢問詹士昌，已知劉玉輝下午前未至碧珍住
    處；晚間又係經劉碧珍轉知劉玉輝機車在至公路之事實，對
    劉碧珍亦不知劉玉輝下落之事實自亦了然在胸，則仍執意前
    往劉碧珍住處，有何意義？從而，被告之行為既多有反常，
    事後又經發現確有侵占死者財產，被告丙○○有本件殺人
    犯行，應屬不辯自明。被告丁○○則雖與被害人間並無深仇
    大恨，然既與被告丙○○間誼屬親兄弟，且素行不良，有毒
    品前科。是本件或係因被告丙○○與被害人間因放貸高利所
    生之財務糾紛，肇致對被害人之強烈不滿，遂與其弟丁○○
    共謀，由被告等2人共同或推由丁○○下手所造成云云。惟
    查：
  (一)就證人劉碧珍、張世郎、廖永堂三人之證詞及測謊報告以言
    ：
    證人劉碧珍證稱：伊係看見被害人劉玉輝之機車停在路邊電
    線桿下，與嗣後本件係發現被害人機車置於騎樓之事實，已
    有所不同。而證人劉碧珍復僅證稱「旁邊還有一輛豬肝色之
    車輛並列」等語，僅係證明該車之顏色與被告丙○○座車顏
    色相仿，自始並未明確指認該車即係被告丙○○之座車；而
    證人張世郎、廖國堂雖亦證稱當日約於相同時間，曾開車經
    過至公路住宅，於門前附近看見被告丙○○之汽車停在路邊
    云云，然彼2人之證詞係於案件發生後逾2年半之久，始於89
    年7月25日向本院前審提出，可信度本即有疑。況且，依張
    世郎之證述，伊之所以指認該車係被告丙○○之座車，係依
    該車吊飾之特徵與丙○○座車相同所為認定，則其精確性亦
    值推敲；尤以上開劉碧珍、張世郎等2人所證事實，均與另
    二位證人謝世桂、李逢光證稱：丙○○於10時30分即己在筆
    架山餐廳之結論相左。而衡諸謝世桂、李逢光係就較長時間
    ，且為近距離之相處所為證詞，而劉碧珍、張世郎等均係開
    車經過，為驚鴻一瞥所得之印象，二者比較，自應以證人謝
    世桂、李逢光等2人之證詞較為可信，證人劉碧珍、張世郎
    、廖永堂等3人之證詞難以遽採。
  (二)就測謊鑑定之結論而言：
    (1)按測謊鑑定，係依一般人在說謊時，會產生遲疑、緊張、
      恐懼、不安等心理波動現象，乃利用測謊儀器將受測者之
      上開情緒波動反應情形加以紀錄，用以判別受測者供述之
      真實性，倘受測者愈想壓抑其謊言所產生之情緒，則在測
      謊儀器上愈會產生明顯之情緒波動反應，反之，則無此不
      實之波動反應。從而測謊鑑定結果，如就否認犯罪有不實
      之情緒波動反應時，雖僅得供審判上之參酌，而不得採為
      有罪判決之唯一憑據。然若證人指證被告犯罪之證述，經
      測謊並無任何不實之情緒波動反應，或證人有利於被告之
      供述，經測謊呈不實之情緒波動反應時，則非不可以該測
      謊鑑定之結果與各該證人之證言及其他調查證據之結果，
      相互印證，而就各該證人之證言分別為可否採納之認定；
      申言之，測謊判斷之正確性受制於施測人員之學識經驗、
      測謊設備、測謊環境之佈置及受測者之生理精神狀況、服
      用藥物與否、性別、年齡、社會化程度及智商等因素影響
      ，故測謊結果之正確性並非全然無疑，而僅能作為法院判
      決之參考，亦即測謊僅係一項輔助工具，提供法院形成心
      證之佐參，要證明被告是否有罪或無罪仍需有其他人證、
      物證互為佐證。
    (2)本件被告丙○○歷經內政部警政署刑事警察局（下稱刑事
      警察局）、法務部調查局（下稱調查局）2次測謊，雖均
      經鑑定其有說謊之反應；被告丁○○另經內政部警政署刑
      事警察局實施測謊結果，就「(1)你有沒有拿刀刺劉玉輝？
      (2)你有沒有拿刀刺劉玉輝？(3)劉玉輝被殺害時，你在現場
      嗎？」等問題，均呈不實反應，有刑事警察局87年7月1日
      刑鑑字第459 83號鑑驗通知書，及調查局90年10月16日
      陸(三))字第901 31568號測謊報告書，在卷可參（見相驗卷
      第245、246頁；原審卷第一宗第482頁），然而依上開說
      明，測謊報告僅得供審判上之參酌，並不得採為有罪判決
      之唯一憑據，而本件除上開測謊報告外，並無其他確切證
      據足以證明被告丙○○、丁○○確有上開強盜故意殺人之
      犯行。尚且，被告丁○○經調查局鑑定結果，就其未參與
      殺害被害人乙節為訊問，則並無說謊反應，亦有同上測謊
      報告書可稽，是尚難以上揭測謊報告即資為不利於被告丙
      ○○、丁○○之認定。
  (三)就被告丙○○案件發生當日之反常舉措以言：
    被告丙○○於原審供稱：伊當日下午打電話詢問劉碧珍住處
    ，是因自劉碧珍搬至新宅後，伊從未曾去過，而被害人劉玉
    輝曾叫伊打電話請劉碧珍來拿稅單，所以才打電話。當時伊
    係想若自己有空，即逕送房屋稅單給劉碧珍，所以逕問其住
    處，惟伊並未向詹士昌詢問「劉玉輝是否來過」等語。至於
    伊要出發前往尋找被害人時，雖被害人之機車已發現在至公
    路，然伊當時係想或許劉玉輝機車沒油了而暫時停放該處，
    業另搭公車或計程車前往劉碧珍宅。且當時乙○○、劉國仁
    已去至公路，伊即未再想那麼多了等語。本院衡酌被告丙○
    ○當日確係為劉碧珍稅單一事，陪同被害人劉玉輝前往楊代
    書事務所，而劉碧珍亦證稱伊自搬家後約半年，丙○○尚未
    來過，確不知其住處等語，與被告所供尚屬相符，從而被告
    上開所辯，並未顯悖事理。至有關被告有無詢問詹士昌「劉
    玉輝是否來過」乙節，被告丙○○既已堅決否認有詢及此語
    ，其他又無積極證據，是被告有無上開詢問之語，即有可疑
    ，尚難徒依詹士昌之片面證詞，遽行認定。況上開各節，均
    僅係情況證據，既均僅屬「可疑」，即仍係出於臆測、推定
    之詞，尚無從遽採為被告丙○○不利之認定。
  (四)就被告丙○○與被害人間之財務關係以言：
    (1)被告丙○○於偵、審中供稱：86年3月初，被害人與被告
      丙○○欲從事民間之高利放貸，相偕同往亞太銀行苗栗分
      行，由被告丙○○向被害人借用2百萬元，存入上開亞太
      銀行活期存款帳戶，供作3分利之本錢；被害人劉玉輝亦
      另以「劉玉輝」、「乙○○」名義分別開設活期存款帳戶
      及支票代收存摺，由被害人劉玉輝使用，存摺及印章則均
      由被害人劉玉輝保管。嗣因被害人劉玉輝欲湊足整數另供
      定存之用，乃由丙○○自上開2百萬元中提領20萬元還給
      被害人劉玉輝，從而被告積欠被害人劉玉輝僅180萬元。
      被告又與其岳父劉玉輝間約定，就該180萬元對外放款部
      分之利息歸屬被告所有，伊則每月固定支付劉玉輝1萬3千
      元充為利息。嗣後之對外放貸過程中，凡由丙○○借出者
      ，由丙○○於自己帳戶（即180萬元）中提領現金交予借
      款人，還錢時則將借款人簽發之本金、利息票據，存入丙
      ○○自己名義開設之支票代收存摺內，自動轉帳進入丙○
      ○本人名義之活期存款帳戶內；由丙○○居間，自劉玉輝
      款項借出者，則由「劉玉輝」、「乙○○」存款帳戶內提
      領現金，交付借款人，還錢時則將借款人支付之票據存入
      「劉玉輝」、「乙○○」名義之票據代收存摺，到期時自
      動轉帳進入各該活期存款帳戶內。惟關於該部分之利息中
      ，應扣除1分利之金額，作為給被告丙○○之佣金。嗣至
      86年7月間，「乙○○」名義帳戶，有1紙由被告丙○○存
      入之還款支票退票，亞太銀行通知乙○○，劉玉輝為擔心
      放高利之事情為其子乙○○發覺，遂停止「乙○○」名義
      之支票代收存摺使用，而改存入被害人「劉玉輝」名義之
      代收存摺內等語。
    (2)經核對扣案之劉玉輝、乙○○、丙○○等3本亞太銀行之
      綜合存款存摺出入明細與劉玉輝、乙○○之票據代收存摺
      各1本內容，再參照劉玉輝、劉徐廷妹等2人在彰化銀行存
      款出入明細，可知其出入情形如下：86.3.10「劉玉輝
      」彰化銀行存款提出380萬元；「劉徐廷妹」彰化銀行存
      款提出120萬元，合計5百萬元。同日於亞太銀行開設「丙
      ○○」帳戶，活期存款495萬元；「劉玉輝」帳戶，活期
      存款5萬元。86.3.11「丙○○」亞太銀行帳戶提出295
      萬元；同日開設「乙○○」亞太銀行帳戶，定期存款290
      萬元、活期存款5萬元。86.3.12「丙○○」亞太銀行帳
      戶提出20萬元，尚餘180萬元。
    (3)次依劉玉輝、乙○○等2人之票據代收存摺以觀：「乙
      ○○」帳戶之票據係自86.3.11開始託收，共8張支票，相
      關票款迄86.6.2止，均如期轉入「乙○○」亞太銀行活期
      存款帳戶。（惟86.6.23以後託收之支票22張，則均轉入
      「劉玉輝」亞太銀行之活期存款帳戶，票款亦均如期收取
      。）「劉玉輝」帳戶之票據則係自86.8.20開始託收，
      依序於86.10.15、86.11.20、86.12.29、87.1.9均有託收
      支票，共34張，除有11張係經被告丙○○辦理撤票外，其
      餘票款亦均如期收取，存入「劉玉輝」亞太銀行之活期存
      款帳戶內。「丙○○」亞太銀行活期存款帳戶內之現金
      ，自86.3.12存款180萬元後，有多次提領，亦有多次託收
      支票紀錄，且其託收支票係始於86.4.21；各該託收支票
      ，與上開「乙○○」、「劉玉輝」之託收支票、存款，均
      各自獨立，互不相侔，且多數為較小額之支票進出。又上
      開「丙○○」帳戶內之金額，迄86.4. 19日，其金額經先
      後提出支用，已銳減為85萬餘元，此後並逐日減少，迄86
      .6.30 時，只剩1萬5千餘元；嗣後直至死者（即被害人）
      死亡時止，該帳戶之金額雖有增減，然大抵不出1、2十萬
      元範圍，顯然與上開「乙○○」、「劉玉輝」之託收支票
      所示借放金額不成比例。換言之，死者劉玉輝對外放款之
      本金，並非由「丙○○」帳戶提出，而係由死者之自有資
      金支應（死者持有多本以「劉玉輝」、「劉徐廷妹」、「
      劉凡娟」、「劉國治」、「劉國仁」等名義，在彰化銀行
      開設之帳戶，資金不虞匱乏），應無疑義。
    (4)又依死者劉玉輝生前之記事簿及丙○○親筆製作之計算表
      所載內容以觀（參見本院前審卷91年3月18日「乙○○」
      陳報狀），死者於生前曾按月詳為計算當月其本人放貸可
      得之利息。因死者經由丙○○所操作之每筆放款，均係以
      年息三分六釐之利率計算，而彼二人間之利潤分配方式，
      又係以資金所有者劉玉輝取三分之二，操作者丙○○取三
      分之一，故死者所為之計算均係就本人可取得之部分逕以
      月息0.02計算（丙○○為月息0.01），而丙○○為與死者
      結算，亦係先以月息0.02計算其應交付岳父之所得，再除
      以二後即為自己所得。此參卷附「九華山食品股份有限公
      司」便條紙，由丙○○親筆製作之利息計算表即明。茲錄
      該公式為例，以為說明：
      ┌───────────────────────────────┐
      │    金額      利率   日息 日數  利息                          │
      │    15400  × 0.02 ÷30  ×98 ＝0000    000000－00000＝248419 │
      │    53800  × 0.02 ÷30  ×98 ＝0000    000000－00000＝237539 │
      │    60980  × 0.02 ÷30  ×128＝5203                          │
      │    100000 × 0.02 ÷30  ×129＝8599                          │
      │    40000  × 0.02 ÷30  ×129＝3439                          │
      │    ───────────────                            │
      │    000000                      00000                         │
      ├───────────────────────────────┤
      │註：上開公式係根據劉玉輝86.11.20託收之5張支票金額為計算，其中 │
      │270180元為票據金額總計；0.02為每月劉玉輝可得之比例部分（年息  │
      │0.36，月息0.03，劉玉輝取其中0.02，丙○○取剩餘0.01）；21761元 │
      │為劉玉輝月之利潤；10880元為丙○○之利潤。                     │
      └───────────────────────────────┘
    (5)又依上開劉玉輝生前之行事曆所載內容（參見死者所自列
      帳目右上角），死者曾分別於86年2月20日、同年6月23日
      、8月20日、10月15日、11月20日、12月29日，有計算其
      應得收取利息之記載。其數字如下：
      ┌───────────────────────┐
      │86年2月20日   66956元                         │
      │同年6月23日   64248元                         │
      │同年8月20日   25380元                         │
      │同年10月15日  23438元                         │
      │同年11月20日  21761元                         │
      │同年12月29日  11770元                         │
      │        合計  213553元                        │
      └───────────────────────┘
    (6)參照卷附劉玉輝生前之行事曆所載內容，自86年6月10 日
      起，按月均有「丙○○13000元」之記載，且於86年8 月
      之記載旁，附有「7.95%」之數字，則該1萬3千元之金額
      ，經核約與本金180萬之每月應支付利息相當。
  (五)綜合上述，可得結論如下：
    (1)被告丙○○與被害人劉玉輝間，確有從事民間之高利放貸
      事實，且年息為3分6釐（每借出10萬元，每日抽取利息1
      百元）。利潤分配方式，係以被害人劉玉輝取3分之2，被
      告丙○○取3分之1。依被害人自己之計算，其自合作伊始
      迄死亡前止，所應可取得之利潤為21萬3553元。又被告丙
      ○○確實曾向被害人借取180萬元，且每月支付死者固定
      利息1萬3千元。堪證被告丙○○上開所辯，尚屬有據，且
      與客觀事實相符。
    (2)至於被告丙○○另辯稱：伊有將自己放款取得之部分支票
      ，交給被害人供以償還180萬元本金云云，不僅未能舉證
      說明被害人劉玉輝代收存摺內之那一部分票據，係供以償
      還使用，尤未能說明各該票據，與被害人以自有資金放款
      所取得票據係如何區分。況被告丙○○若確已陸續償還被
      害人上開180萬元之本金，則本金既已陸續減少，則利息
      理應相對減少，何可能仍續按月支付死者每月1萬3千元之
      固定利息？被害人又何可能於生前，曾向其女劉凡娟、劉
      碧琴等2人分別表示，「被告將於農曆年前先還1百萬元，
      過完年後再還80萬元」等語？足見被告丙○○此部分所辯
      ，洵屬利用被害人死亡後無從對證之機會，意圖卸免本身
      之債務，並無足採。被告於被害人生前，確實有積欠死者
      劉玉輝180萬元債務，亦無疑義。
    (3)綜合被告丙○○與被害人劉玉輝間之財務關係，被告丙○
      ○既積欠被害人劉玉輝180萬元之債務未還，且依證人劉
      凡娟、劉碧琴等2人之證述，被害人劉玉輝生前曾透露：
      「被告丙○○將於農曆年前先還1百萬元，過完年後再還
      80萬元」之訊息，則被告丙○○因迫於年前須還清被害人
      劉玉輝180萬元債務之壓力，又覬覦被害人劉玉輝以「劉
      國仁」名下存放之288萬6千元之定期存款，及被害人丙○
      ○票據代收存摺內原已辦理託收之支票11張（合計為63萬
      8990元）之利益，加上被害人劉玉輝死亡後，被告丙○○
      復可因此免於與被害人間分配放高利貸所取得之利息（21
      萬3553元），則在上開多重金錢之誘引下，公訴人認被告
      丙○○有殺人動機，固非全然無據。
    (4)惟按認定犯罪事實須依證據，而證據是否可信，更須斟酌
      各方面之情形，不能以推測理想之詞，以為科刑判決之基
      礎（最高法院20年上字第958號、40年台上字第86號判例
      參照）；又殺人之動機與殺人行為之有無，洵屬二事，殺
      人之動機得綜合主、客觀情事推論以求，惟殺人行為之有
      無，則關係到被告刑事責任之認定，必須有嚴格之證明，
      尚無從以推測理想之詞，以為科刑判決之基礎。本件如前
      所述，就被告丙○○是否有殺人之行為，並無積極之證據
      ，而被告丙○○為被害人劉玉輝之女婿，且深受被害人之
      信賴，依被害人家屬之供、證，2人間之相處素稱和睦，
      從無何怨隙可言，且迄被害人生前最後一日，被告丙○○
      至被害人家中對帳時，被害人劉玉輝亦係為劉碧珍之房屋
      稅問題煩惱，與被告丙○○間亦無明顯之衝突，況依上開
      數據，縱2人曾因高利放貸之事有所齟齬，則依被害人劉
      玉輝與被告丙○○間共同放貸高利之行為尚未逾1年，其
      全部所得金額亦不過20萬元左右，以此並非鉅額之數，若
      謂即因此即啟被告丙○○之殺機，衡情難謂符合事理。至
      於被告丙○○雖於被害人劉玉輝死亡後，另有行使偽造私
      文書及詐欺取財等犯行，惟該行為係發生於被害人劉玉輝
      死亡之後，其於被害人劉玉輝死亡前，被告能否為上開犯
      行得逞尚非確定，是該行使偽造私文書及詐欺取財行為或
      係被告丙○○基於一時貪念而臨時起意，亦非無可能，若
      遽以被告丙○○事後為上開詐欺取財等犯行，與被告丙○
      ○因被害人劉玉輝之死亡可能獲利之情形，即予彙總而歸
      納為均係被告丙○○殺人之動機，不僅於事理上顯屬牽強
      ，且未嘗無倒果為因之誤判可能。基於罪疑唯輕之法則，
      自無從逕以殺人罪相繩。
四、又被告丙○○於案發當時為被害人劉玉輝之女婿，且係在繼
    承人面前，合法取得本件之存摺、代收摺、印章，併同被害
    人劉玉輝其他物件交給警方，嗣經警方發回復取得持有，雖
    當時在場之家屬並未就本件之存摺、代收摺、印章等物，逐
    一授權，然既已概括為交付，則被告丙○○持有存摺、印章
    之初，縱未經繼承人全體之明示同意，仍已經繼承人默示之
    概括允許，已如前述。況被害人劉玉輝之妻劉徐廷妹（全體
    繼承人之代表）於本院前審到庭陳稱：「被告丙○○持上開
    存摺、印章等物去亞太商業銀行苗栗分行辦理解約、轉帳，
    事先有告訴我，且是與我一起去。」等語（見本院前審卷第
    195頁），益見被告丙○○取得上開存摺、代收摺、印章等
    物，並非以竊取之方式取得，核與竊盜罪之要件不合，是被
    告丙○○、丁○○等2人並不成立竊盜罪。至本件附帶民訴
    訴訟原告具狀請求本院前審向苗栗縣警察局函查命案現場勘
    查採獲之「清晰指紋兩枚」，及向原審法院函查承辦法官於
    91年3月13日傳諭苗栗分局丁宋豪於20日內將偵查機關監聽
    所得之30卷錄音帶「重新聽取並完成譯文」乙節，經本院前
    審函查後，業經苗栗縣警察局函覆稱：「經查前述所指『現
    場指紋』，係於現場鄰近苗栗市○○路二樓房間窗戶上發現
    之灰塵指紋，經初步分析後，發現特徵點不足，無法比對，
    故未送請刑事警察局鑑定，而相關資料因對本案之比對鑑定
    無法有效提供助益，故未建檔留存」等情（見本院前審卷第
    93頁）。另台灣苗栗地方法院亦函覆本院前審稱：「本院於
    91年3月13日命旨揭警員聽譯本案錄音帶，據查因與本案案
    情並無相關，故僅略以書面敘明理由，並未製成譯文」等情
    （見本院前審卷第94頁），經核均無法資為不利於被告丙○
    ○、丁○○等2人之證明。
五、又本件被告丁○○始終否認有參與前開行使偽造私文書及詐
    欺取財等犯行。且被害人劉玉輝之妻劉徐廷妹於本院審理時
    亦僅陳稱係被告丙○○與其去上開銀行轉帳，並未提及被告
    丁○○亦有參與此部分犯行。另本院遍查全卷亦查無證據足
    資證明被告丁○○確有參與前開行使偽造私文書及詐欺取財
    等犯行，是尚難認被告丁○○有參與行使偽造私文書及詐欺
    取財等犯行。公訴人認被告丁○○亦涉有此部分犯行，核屬
    無據，附此說明。此外復查無其他確切證據足以證明被告丙
    ○○確有強盜故意殺人及竊盜等犯行，被告丁○○確有強盜
    故意殺人、行使偽造私文書及竊盜等犯行，是被告丙○○、
    丁○○等二人此部分犯罪要屬不能證明。原審調查後，就被
    告丁○○部分，認其犯罪並不能證明，而為無罪之判決，核
    無違誤，檢察官上訴意旨仍執前詞指摘原判決此部分不當，
    並無理由，應予駁回。至被告丙○○部分，因公訴人認其此
    部分犯罪與其前開科刑之行使偽造私文書部分係屬具有牽連
    關係之裁判上一罪，故不另為無罪之諭知，亦併此說明。
據上論斷，應依刑事訴訟法第369條第1項前段、第364條、第299
條第1項前段、第368條，刑法第56條、第210條、第216條、第
339條第1項、第55條、罰金罰鍰提高標準條例第1條前段，判決
如主文。
本案經檢察官甲○○到庭執行職務。
中    華    民    國    95    年    1    月    11    日
            刑事第七庭  審判長法  官  林  榮  龍
                              法  官  許  秀  芬
                              法  官  江  錫  麟
上列正本證明與原本無異。
被告丁○○不得上訴。
其他得上訴。
如不服本判決應於收受送達後十日內向本院提出上訴書狀，其未
敘述上訴之理由者並得於提起上訴後十日內向本院補提理由書（
均須按他造當事人之人數附繕本）。
                              書記官  劉  建  智
中    華    民    國    95    年    1    月    12     日
附表：
┌──┬────────┬───┬──────────┐
│編號│時      間      │數量  │盜用之印章          │
├──┼────────┼───┼──────────┤
│１  │87年1月21日     │6枚   │定期存款中途解約轉入│
│    │                │      │活期存款通知書6張， │
│    │                │      │盜用「乙○○」文共6 │
│    │                │      │枚                  │
├──┼────────┼───┼──────────┤
│２  │同上            │11枚  │撤票申請書共11張，盜│
│    │                │      │用「劉玉輝」印文共11│
│    │                │      │枚                  │
├──┼────────┼───┼──────────┤
│３  │87年1月22日     │1枚   │盜用「乙○○」存褶內│
│    │                │      │存款38萬6千元，盜用 │
│    │                │      │「乙○○」印文1枚   │
└──┴────────┴───┴──────────┘
附錄本案論罪科刑條文：
刑法第216條：
  行使第210條至第215條之文書者，依偽造、變造文書或登載不
  實事項或使登載不實事項之規定處斷。
刑法第210條：
  偽造、變造私文書，足以生損害於公眾或他人者，處5年以下
  有期徒刑。
刑法第339第1項：
  意圖為自己或第三人不法之所有，以詐術使人將本人或第三人
  之物交付者，處5年以下有期徒刑、拘役或科或併科1千元以下
  罰金。
                                                      Ａ


司法院資訊處製作；財團法人民間司法改革基金會備份。
